【裁判字號】    95,訴,774
【裁判日期】    950524
【裁判案由】    常業詐欺
【裁判全文】
臺灣臺中地方法院刑事判決               95年度訴字第774號
公  訴  人  臺灣臺中地方法院檢察署檢察官
被      告  乙○○
上列被告因常業詐欺案件，經檢察官提起公訴（94年度偵字第57
23號），本院判決如下：
    主    文
乙○○幫助連續意圖為自己不法之所有，以詐術使人將本人之物
交付，處有期徒刑伍月，如易科罰金，以佰元折算壹日。
    犯罪事實
一、乙○○可預見金融帳戶係個人理財之重要工具，關係個人財
    產、信用之表徵，任何人均可以少許款項自行開立銀行帳戶
    供存款、提款或轉帳匯款使用，無需費事使用他人之銀行帳
    戶，而一般人會刻意使用他人名義之金融帳戶，常與詐欺取
    財之犯罪行為密切相關，其目的無非係為行騙詐財及掩飾犯
    行，以避免暴露真實身份遭警查緝，又對於提供帳戶之行為
    本身，雖無引發他人萌生犯罪之確信，但仍不顧他人所可能
    遭受之危險，基於縱若有人持以犯詐欺取財罪亦不違反其本
    意之幫助犯意，於民國93年12月間某日，在臺中市北屯區○○○街135巷6號其住處，將其向臺灣銀行水湳分行申請開立
    帳號000000000000號帳戶存摺、提款卡及密碼，提供予其友
    人甲○○使用。甲○○於取得乙○○交付之前開臺灣銀行水
    湳分行帳戶存摺、提款卡及密碼後，隨即於不詳時間，在不
    詳地點，以不詳方法，提供予詐騙集團使用，該詐騙集團成
    員遂基於詐欺取財之概括犯意，意圖為自己不法之所有，(一)
    先於94年1 月15日12時10分許，撥打電話，向丙○○佯稱國
    稅局人員要辦理退稅為由，要求提供丙○○持提款卡至自動
    櫃員機依照指示操作辦理退稅為由，致使丙○○誤信為真，
    陷於錯誤，依照指示前往嘉義縣梅山鄉郵局操作自動櫃員機
    ，以致錯誤轉帳匯款新臺幣（下同）99,989元至乙○○所申
    請開立之臺灣銀行水湳分行帳戶內，致使丙○○因而受有99
    ,989 元之財產損害；(二)又於94年1月15日18時15分許，撥打
    電話，向丁○○佯稱其一封由財政部寄予其父親鄭國基之掛
    號信未簽收，要求提供銀行帳戶先行將款項轉帳匯入為由，
    致使丁○○誤信為真，陷於錯誤，依照指示前往高雄縣岡山
    鎮岡山郵局操作自動櫃員機，以致錯誤轉帳匯款7834元至乙○○所申請開立之臺灣銀行水湳分行帳戶內，致使丁○○因
    而受有7834元之財產損害。嗣經丙○○、丁○○事後發覺受
    騙，報警處理，經警查閱乙○○前開臺灣銀行水湳分行帳戶
    之提領紀錄，進而調閱自動櫃員機監視器錄影畫面，始查知
    甲○○持乙○○前開帳戶之提款卡前往提領款項等情，因而
    循線獲悉上情。
二、案經臺中市警察局第五分局報告臺灣臺中地方法院檢察署檢
    察官偵查起訴。
    理    由
一、訊據被告乙○○矢口否認有何幫助詐欺取財之犯行，辯稱：
    伊僅是於93年12月間某日出借臺灣銀行水湳分行之帳戶予甲○○使用，但是甲○○僅有拿取提款卡使用，沒有拿取存摺
    ，且甲○○僅使用1 天，當天即歸還，伊不知道為何該帳戶
    內會有被害人丁○○、丙○○受騙匯入之款項，伊確實並未
    提供該銀行帳戶予他人作為詐財之匯款帳戶使用云云。經查
    ：
    （一）被害人丙○○、丁○○因誤信詐騙集團撥打電話告知
          財政部國稅局辦理退稅之訊息，陷於錯誤，先後被騙
          匯款99,989元及7834元至被告所申請開立之前開臺灣
          銀行水湳分行帳戶等情，業據被害人丙○○、丁○○
          於警詢中指述綦詳（參照警卷第6至8 頁、第9至10頁
          、偵查卷第58頁），並有被告申請開立臺灣銀行水湳
          分行帳戶之開戶資料及存摺交易往來明細查詢各1 份
          （參照警卷第12、13頁）、被害人丙○○彰化銀行存
          摺影本顯示受騙匯款之交易紀錄1 份（參照警卷第14
          至15頁）、被害人丁○○受騙匯款之郵局自動櫃員機
          儲戶交易明細表1 份（參照警卷第16頁）、被告申請
          開立帳戶之臺灣銀行光碟櫃歷史明細查詢系統1 份（
          參照偵查卷第16至17頁、第59至60頁）；被告對於被
          害人丙○○、丁○○確實受騙匯款至其所申請開立之
          前開臺灣銀行水湳分行帳戶之情，亦不爭執，應堪認
          定。
    （二）次以，依據證人甲○○於本院審理中到庭證稱：伊於
          93年12月間，曾經前往被告家中居住一段期間，後來
          因為向南部友人「小安」催討賭債，「小安」表示要
          求提供銀行帳戶以便匯款，而伊本身持有之銀行已經
          出售作為人頭帳戶，乃向被告借用提款卡使用，之後
          ，伊朋友「小安」隔了一段時間，才通知款項已經匯
          入被告之帳戶內，伊乃於94年1 月15日持被告之提款
          卡，前往自動櫃員機提款，因為「小安」匯入之款項
          金額高於積欠之賭債金額，並委託將其餘款項轉交予
          一位大姊，因為自動櫃員機每次有領款金額之限制，
          所以伊先後換了很多台才領完，當天領完錢後，便將
          提款卡放置在被告房間桌上歸還被告等情（參照本院
          卷第31至32頁）。觀諸被告所申請開立之前開臺灣銀
          行水湳分行交易明細資料顯示（參照警卷第13頁），
          94年1月15日除被害人丙○○、丁○○匯入之款項99,
          989元及7,834元之外，並無任何款項匯入，證人宋明
          親指稱其友人「小安」通知款項匯入後，即持提款卡
          前往提領款項，卻無法提供該友人「小安」之真實年
          籍及確切匯款資料，已然令人質疑其供述之真實性；
          又證人甲○○於93年12月間即向被告借取提款卡，卻
          遲至94年1 月15日始提領款項，則證人甲○○若確實
          係為收取友人積欠之賭債，何以不在友人欲匯款時再
          提供匯款帳戶及向被告借用帳戶？而據證人甲○○所
          言，該友人「小安」積欠之賭債僅有2 萬多元，為何
          「小安」會突然匯入10萬餘元之款項？且該「小安」
          之人既有能力清償，為何會在證人甲○○要求還債之
          時即93年12月間，不願立即清償，卻要拖延至94年 1
          月15日，相隔半個月之久？再者，該「小安」匯入之
          款項中，扣除清償證人甲○○之債務後，尚餘7 萬多
          元，如此大筆之款項，何以「小安」既未事先向證人
          甲○○確認是否同意受託代為交付證人甲○○不認識
          之第三人？亦未確認證人甲○○會本於誠信如實轉交
          而不予私自侵吞據為己有？蓋一般情況下，吾人欲委
          託他人將款項代交他人，必須先確認受託人之信用、
          可信度，再者考量受託人與第三人之關係，以方便第
          三人得以向受託人查證，但證人甲○○之供述，卻異
          乎常情。證人甲○○前開證述之諸多不合理，在在顯
          示，證人甲○○對於持有被告之提款卡前往提領被害
          人丙○○、丁○○匯入款項之真正原因，有所隱瞞。
          證人甲○○所為之證言，雖不足為有利於被告之證據
          ，然由證人甲○○之前開證述，仍可確認：被告確實
          有提供其帳戶予證人甲○○使用，而該帳戶亦確實遭
          詐騙集團作為詐財之匯款帳戶使用，事後證人甲○○
          並有提領被害人丙○○、丁○○受騙匯入之款項等情
          。
    （三）再者，被告於本院審理中供稱：伊有借臺灣銀行水湳
          分行之帳戶予甲○○，但是甲○○只有拿走提款卡，
          只使用了1 天就歸還，時間是在93年底時，之前在偵
          查中，甲○○要求伊不要將他供出來等情（參照本院
          卷第36至38頁），然證人甲○○於本院中到庭證稱從
          未向被告提過不要把他供出來之事等情（參照本院卷
          第32頁），且證人甲○○指稱歸還提款卡之時間係在
          94年1 月15日提款後（業如前述），此有合作金庫94
          年1月15日自動櫃員機監視錄影畫面翻拍照片2張在卷
          可稽（參照偵查卷第41頁），復經證人甲○○確認畫
          面中邊提款、邊抽煙講電話之人即為其本人無訛（參
          照本院卷第34頁），可見證人甲○○確實於94年1 月
          15日仍持被告之提款卡前往合作金庫之自動櫃員機提
          款，足徵被告於本院中之供述內容，與既有事證不符
          ，要難採信。況且，被告對於該帳戶之流向，先於偵
          查中供稱係甲○○未經告知自行取用，之後改稱係借
          給甲○○使用；又於本院準備程序中供稱將存摺、提
          款卡及密碼交給甲○○，之後於本院審理程序中卻改
          稱僅將提款卡交予甲○○；可見被告之供詞前後反覆
          不一，對於重要細節，迭次更易，更徵被告供述之虛
          偽不可信。
    （四）從而，依據上開事證可知，被告既有交付前開臺灣銀
          行水湳分行帳戶予甲○○使用，而甲○○亦有執持被
          告之提款卡前往自動櫃員機提領被害人丙○○、鄭淑
          芬受騙匯入之款項，且被告與甲○○均無法明確交代
          該帳戶內為何會有詐騙集團行騙訛詐之款項以及詐騙
          集團為何會使用該帳號等重要細節，可見被告所申請
          開立之前開臺灣銀行水湳分行帳戶，確實有被詐騙集
          團作為詐欺取財之匯款帳戶使用。再者，被告既稱僅
          有將該銀行帳戶提供予甲○○使用，並經甲○○確認
          屬實，顯見該銀行帳戶應係透過甲○○以不詳管道提
          供予詐騙集團使用。是以，被告將其所申請開立之臺
          灣銀水湳分行帳戶之存摺、提款卡及密碼交予甲○○
          使用，再由甲○○透過不詳管道，提供予詐騙集團使
          用，作為向被害人丙○○、丁○○詐財之匯款帳戶使
          用等情，應堪認定。被告所辯，顯係事後卸責之詞，
          要難採信。
    （五）按刑法上之故意，區分直接故意（確定故意）與間接
          故意（不確定故意），「行為人對於構成犯罪之事實
          ，明知並有意使其發生者」為直接故意，「行為人對
          於構成犯罪之事實，預見其發生而其發生並不違背其
          本意者」為間接故意；又金融帳戶為個人理財之工具
          ，申請開設金融帳戶並無任何特殊之限制，一般民眾
          皆能自由申請開戶，並得同時在不同金融機構申請多
          數存款帳戶使用，乃眾所週知之事實，依一般人之社
          會生活經驗，倘係合法收入，本可自行向金融行庫開
          戶使用，而無向他人購買帳戶之必要；苟不以自己名
          義申請開戶，反以不正方式向不特定人取得他人之金
          融機構帳戶使用，衡情應能懷疑其目的在於施用詐騙
          手段以非法取得他人財物，且以中獎訊息、轉帳退稅
          等不實電話內容而詐欺取財之犯罪類型層出不窮，該
          等犯罪多數均係利用人頭帳戶作為出入帳戶，並經媒
          體廣為披載，被告係已成年且具有相當智識之人，亦
          當知悉社會上常有利用人頭帳戶從事詐欺取財之犯罪
          情事，且被告對於該詐騙集團成員取得其帳戶作為實
          施詐欺取財之犯行應可預見，更徵對於其帳戶被利用
          作為向人詐騙財物之情，並無違背其本意。至被告交
          付其申請開立之臺灣銀行水湳分行帳戶存摺、提款卡
          及密碼，既非詐欺取財罪之構成要件行為，且查無任
          何證據足資證明被告與該詐騙集團成員間有何共同詐
          欺取財之犯意聯絡，足認被告應僅係出於幫助犯罪之
          行為。本件事證明確，被告犯行，洵堪認定。
二、按刑法上之幫助犯，係指以幫助之意思，對於正犯資以助力
    ，而未參與實施犯罪之行為者而言（最高法院49年台上字第
    77號判例）。次按連續幫助與幫助連續原屬有別，如基於概
    括犯意，多次幫助他人犯罪，為連續幫助；如以一幫助行為
    ，幫助他人連續犯罪，則為幫助連續，就幫助犯言，僅有一
    次之犯罪行為（最高法院86年度台上字第5680號、87年度台
    上字第3865號判決）。查：甲○○於取得被告所申請開立之
    前開臺灣銀行水湳分行帳戶之存摺、提款卡後，隨即於不詳
    時間，在不詳地點，將該帳戶提供予詐騙集團使用，該詐騙
    集團成員，遂基於詐欺取財之概括犯意，意圖為自己不法之
    所有，先後以電話向被害人丁○○、丙○○詐稱財政部國稅
    局人員辦理退稅為由，致使被害人丁○○、丙○○先後誤信
    為真，陷於錯誤，而分別依照指示匯款至被告所申請開立之
    前開臺灣銀行水湳分行帳戶，因而分別受有99,989元及7834
    元之損害，該詐騙集團成員之前開犯行，核其所為，係犯刑
    法第339條第1項之詐欺取財罪。次按刑法上之常業犯，係以
    犯罪行為為生活之職業，恃之以維生，因之常業犯就其犯意
    而言，係以同一犯罪行為恃以維生之意思，反覆為之，具有
    同一不變犯意之連續性，就其犯罪行為客體內涵觀察，客觀
    上必須具有相當時間之連續性及可確定性，足以為生活之職
    業，因之對於客觀上以偶發、短暫性未具有相當時間延續性
    及可能性之事件，作為犯罪行為客體內涵者，因犯罪行為客
    體內涵客觀上不具延續性及可確定性，既不足以為生活之職
    業，自不足恃之維生，而不能論以常業犯（最高法院93年台
    上字第2752號裁判）。公訴人認該詐騙集團成員係以詐欺取
    財為業，而論以刑法第340 條之常業詐欺罪，惟現有事證，
    僅查獲該詐騙集團曾經利用被告所申請開立之前開臺灣銀行
    水湳分行帳戶，先後二次向被害人丙○○、丁○○詐騙財物
    得手，對於該詐騙集團之成員究竟為何人、是否有長期行詐
    施騙、是否以詐騙為業等情，均無任何事證足以認定，尚難
    逕以該詐騙集團之行徑即論以常業詐欺之罪刑，本院經審理
    結果，認為在無其他補強證據之情況下，目前僅能認定該詐
    騙集團成員觸犯刑法第339條第1項之詐欺取財罪，爰本於社
    會基礎事實同一之前提，逕予變更起訴法條，改論以刑法第
    339條第1項之詐欺取財罪，附此敘明。該詐騙集團成員先後
    二次詐欺取財之行為，其時間緊接，手段同一，所觸犯犯罪
    構成要件相同之罪名，顯係基於概括犯意而為之，為連續犯
    之裁判上一罪關係，依刑法第56條之規定，應論以連續詐欺
    取財罪。本件被告將前開臺灣銀行水湳分行帳戶交付甲○○
    提供予該詐騙集團成員作為詐欺取財之匯款帳戶使用，顯係
    基於幫助他人詐欺取財之概括犯意，且所為提供帳戶予他人
    之行為係屬刑法詐欺取財罪構成要件以外之行為，其既以幫
    助他人犯罪之意思而參與犯罪構成要件以外之行為，依刑法
    第30條第1項前段幫助犯之規定，核其所為，係犯刑法第339
    條第1項詐欺取財罪之幫助犯，爰依刑法第30條第2項之規定
    ，按正犯之刑減輕之。爰審酌被告提供個人申請開立之銀行
    帳戶予詐騙集團作為詐欺取財之匯款帳戶使用，助長犯罪之
    不良風氣，幫助犯罪者隱匿真實身分，增加檢警犯罪偵查之
    困難性，不肖之徒透過媒體資訊，爭相仿效，藉此手段詐財
    ，日益猖獗，致使受害民眾不斷增加，若不針對提供人頭帳
    戶者，予以適度之刑罰，顯然無法抑制該類型犯罪之發生，
    惟因被告本身並未實際參與詐欺取財之犯行，可責難性較為
    輕微，考量被告犯罪後矢口否認犯行，毫無悔意，犯後態度
    不佳，以及被害人受騙之金額合計達10萬餘元等一切情狀，
    量處如主文所示之刑，並諭知易科罰金之折算標準，以示懲
    儆。
據上論斷，應依刑事訴訟法第299條第1 項前段、第300條，刑法
第30條、第339條第1項、第41條第1 項前段，罰金罰鍰提高標準
條例第1條前段、第2條，判決如主文。
中    華    民    國    95    年    5     月    24    日
                  刑事第五庭    審判長法  官  賴恭利
                                      法  官  林慧貞
                                      法  官  巫淑芳
上開正本證明與原本無異。
如不服本判決，應於送達後10日內向本院提出上訴狀（須附繕本
），上訴於臺灣高等法院臺中分院。
                                      書記官  王麗麗
中    華    民    國    95    年    5     月    24    日
附錄論罪科刑法條：
中華民國刑法第339條：
意圖為自己或第三人不法之所有，以詐術使人將本人或第三人之
物交付者，處五年以下有期徒刑、拘役或科或併科1000元以下罰
金。
以前項方法得財產上不法之利益或使第三人得之者，亦同。
前二項之未遂犯罰之。


司法院資訊處製作；財團法人民間司法改革基金會備份。
